【裁判字號】    97,訴,116
【裁判日期】    970704
【裁判案由】    塗銷所有權移轉登記
【裁判全文】
臺灣基隆地方法院民事判決               97年度訴字第116號
原      告  台新國際商業銀行股份有限公司
法定代理人  丁○○
訴訟代理人  乙○○
            楊長晃
被      告  甲○○○○○○○
            丙○○
上列當事人間請求塗銷所有權移轉登記事件，本院於民國97年
6月26日言詞辯論終結，判決如下：
    主  文
原告先位之訴駁回。
被告甲○○○○○○○、丙○○就坐落臺北縣瑞芳鎮○○段○七
二六─○○○○、○七二七─○○○○、○七二八─○○○○地
號土地（權利範圍各四分之一），及坐落臺北縣瑞芳鎮○○段○
七二七─○○○○地號土地之○○三○五─○○○建號建物即門
牌號碼臺北縣瑞芳鎮○○路六○之一號二樓房屋（權利範圍全部
），於民國九十六年六月二十二日所為之買賣行為及於民國九十
六年九月十一日所為移轉所有權之行為應予撤銷。
被告丙○○就第一項撤銷之部分應塗銷所有權移轉登記。
訴訟費用新臺幣伍仟玖佰伍拾元由被告連帶負擔。
    事實及理由
一、按確認法律關係之訴，非原告有即受確認判決之法律上利益
    者，不得提起之。民事訴訟法第247條第1項前段定有明文。
    本件原告主張原為被告甲○○○○○○○所有如附表所示之
    不動產所有權雖因買賣而移轉予另被告丙○○所有，惟買賣
    契約不存在，或雖存在但其得聲請法院撤銷等情，令該買賣
    法律關係存否不明確，並致債權人即原告私法上權利有受侵
    害之危險，且此項危險得以確認判決除去之，足見原告就本
    件訴訟自有即受確認判決之法律上利益，先予敘明。又本件
    被告經合法通知，均未於言詞辯論期日到場，核均無民事訴
    訟法第386條各款所列情形，爰依民事訴訟法第385條第1項
    前段規定，准原告之聲請，由其一造辯論而為判決。
二、原告起訴主張：被告甲○○○○○○○於民國91年10月25日
    與原告訂立以現金卡為工具之消費貸款契約，然被告尤幸鈴
    自96年4月16日以後未再依約繳款，至97年1月8日止尚積欠
    原告消費款本金新臺幣（下同）476,039元、利息70,272元
    未清償，詎料被告甲○○○○○○○為免受強制執行，竟於
    96年6月22日將原為其所有之坐落臺北縣瑞芳鎮○○段0000-
    0000、0000-0000、0000-0000地號土地（權利範圍各四分之
    一）、及坐落同段0000-0000地號土地之00000-000建號建物
    即門牌號碼台北縣瑞芳鎮○○路60之1號2樓房屋（權利範圍
    全部；下稱系爭不動產）出賣並將所有權移轉登記予被告丙
    ○○，因被告2人間就系爭不動產買賣及所有權移轉行為，
    乃在被告甲○○○○○○○對原告與其他欠費銀行有債務不
    履行情形發生期間內為之，實難令人相信該2人間上開買賣
    契約確實存在，該買賣行為顯係通謀虛偽意思表示，應屬無
    效，縱該買賣契約有效，惟該不動產買賣及移轉所有權行為
    係有害於原告之債權，為此提起本訴，先位請求確認被告2
    人間買賣契約不存在，被告2人就系爭不動產所有權移轉行
    為，應予撤銷；倘認先位請求為無理由，原告自得依民法第
    24 4條第2項規定行使撤銷權，另依同法第244條第4項規定
    ，原告並得聲請命受益人或轉得人回復原狀。爰為(一)先位聲
    明：確認被告2人間以系爭不動產為標的物所為之買賣契約
    不存在，被告2人間就系爭不動產所為之所有權移轉之物權
    行為應予撤銷，就系爭不動產所有權移轉之登記應予塗銷；
    訴訟費用由被告連帶負擔。(二)備位聲明：被告2人就系爭不
    動產所為買賣之債權行為及所有權移轉之物權行為應予撤銷
    ，被告丙○○應將系爭不動產以買賣為原因於96年9月11日
    向臺北縣瑞芳地政事務所辦理所有權移轉之登記予以塗銷；
    訴訟費用由被告連帶負擔。而被告經合法通知，均未於言詞
    辯論期日到場，亦均未提出書狀為何聲明或陳述以供本院參
    酌。
三、按稱買賣者，謂當事人約定一方移轉財產權於他方，他方支
    付價金之契約；當事人就標的物及其價金互相同意時，買賣
    契約即為成立，民法第345條第1、2項定有明文。當事人對
    於契約必要之點意思表示一致，契約始能成立。買賣契約以
    價金及標的物為其要素，故價金及標的物，自屬買賣契約必
    要之點。苟當事人對此二者意思表示未能一致，買賣契約自
    無從成立，最高法院82年度台上字第2848號判決可資參照。
    表意人與相對人通謀而為虛偽意思表示者，其意思表示無效
    ，民法第87條第1項前段固定有明文，惟第三人主張表意人
    與相對人通謀而為虛偽意思表示者，該第三人應負舉證之責
    ，最高法院48年度台上字第29號判例要旨參照。本件原告先
    位請求確認被告2人間以系爭不動產為標的物所為之買賣契
    約不存在，並據以主張被告2人間就系爭不動產所為之所有
    權移轉之物權行為應予撤銷，就系爭不動產所有權移轉之登
    記應予塗銷，則依上開實務見解所闡明之舉證責任分擔原則
    ，自應由原告就被告2人間對系爭買賣契約之必要之點意思
    表示確係通謀意思表示乙節負舉證責任。然查原告僅提出系
    爭不動產登記謄本，該謄本至多僅能證明被告2人確於96 年
    9月11日以買賣為物權移轉原因而就系爭不動產為所有權移
    轉登記，並未能提出其他足資證明被告2人間實無買賣行為
    意思表示合致之證據，尚不足以使本院形成被告2人間之系
    爭買賣契約確係通謀虛偽意思表示，是原告先位主張確認被
    告2人間以系爭不動產為標的物所為之買賣契約不存在，並
    據以主張被告2人間就系爭不動產所為之所有權移轉之物權
    行為應予撤銷，就系爭不動產所有權移轉之登記應予塗銷，
    為無理由，應予駁回。
四、次按債務人所為之有償行為，於行為時明知有損害於債權人
    之權利者，以受益人於受益時亦知其情事者為限，債權人得
    聲請法院撤銷之；債權人依第2項規定聲請法院撤銷時，得
    並聲請命受益人或轉得人回復原狀，民法第244條第2項、第
    4項前段定有明文。本件原告備位請求被告2人就系爭不動產
    所為買賣之債權行為及所有權移轉之物權行為應予撤銷，被
    告丙○○應將系爭不動產以買賣為原因於96年9月11日向臺
    北縣瑞芳地政事務所辦理所有權移轉之登記予以塗銷等情，
    業據提出現金卡申請書、約定書、帳務明細、催收電話紀錄
    、系爭不動產登記謄本（上開均影本附卷）等件為證，據原
    告提出之上開催收電話紀錄所載，原告自96年8月開始對被
    告甲○○○○○○○積欠之現金卡債務進行催繳，惟原告催
    繳人員去電聯繫其親友均表未與被告甲○○○○○○○聯絡
    ，縱使與被告甲○○○○○○○取得聯繫，被告甲○○○○
    ○○○亦均以周轉困難、無清償能力為由拖延還款，後即無
    法再取得聯繫，顯見借款人被告甲○○○○○○○並無還款
    誠意，則原告主張被告甲○○○○○○○為脫免其財產受債
    權人強制執行而將系爭不動產出賣並移轉所有權予知情之被
    告丙○○，屬詐害債權之行為之事實，自堪信為真實。
五、從而，原告依民法第244條第2項、第4項規定，請求法院撤
    銷被告間買賣行為及因履行該買賣原因之所有權移轉之物權
    行為，及塗銷該所有權移轉登記，為有理由，應予准許。
六、按訴之客觀預備合併，法院如認先位之訴為無理由，而預備
    之訴為有理由時，就預備之訴固應為原告勝訴之判決，惟對
    於先位之訴，仍須於判決主文記載駁回該部分之訴之意旨，
    此有最高法院著有83年度台上字第783號判例可資參照，因
    此本件原告先位之訴部分為無理由，應予駁回，後位聲明部
    分，為有理由，應予准許，併此敘明。
七、依民事訴訟法第79條、第85條第2項、第87條第1項，判決如
    主文。
中    華    民    國    97    年    7     月    4     日
                  民事庭法  官  徐世禎
以上正本係照原本作成
如對本判決上訴，須於判決送達後廿日內向本院提出上訴狀
中    華    民    國    97    年    7     月    4     日
                        書記官  周素秋


司法院資訊處製作；財團法人民間司法改革基金會備份。
